台灣高等法院民事裁定　九十一年度家抗字第三三五號
　　　抗　告　人　甲○○
　　　相　對　人　乙○○
右當事人間改定監護人事件，抗告人對於中華民國九十一年八月三十日臺灣板橋地方
法院九十一年度監字第六九號裁定提起抗告，本院裁定如左：
    主    文
原裁定廢棄。
相對人在原法院之聲請駁回。
聲請及抗告費用由相對人負擔。
    理　　由
一、本件相對人於原法院聲請意旨略以：
  (一)相對人與大陸地區人民之抗告人於民國八十八年一月八日結婚，並經戶籍婚姻之
    登載，然因兩造個性、生活習慣不同，於九十年四月二十七日兩願離婚，惟考慮
    抗告人日後入境台灣之便利性，乃於離婚協議書及戶籍登記作業，均記載由抗告
    人任兩造所生之女詹憶婷之監護人，此有兩造於九十年四月三十日另立之協議書
    第二點、第四點載明：「為方便甲○○來台，女兒詹憶婷之監護權歸甲○○」、
    「詹憶婷要給乙○○之同意才能交由甲○○照顧」。故九十年四月二十七日離婚
    協議中關於監護人之約定，乃兩造間通謀虛偽之意思表示，依民法第八十七條第
    一項之規定為無效。
  (二)離婚後，抗告人返回大陸地區前，向相對人請求帶詹憶婷至大陸遊玩，順便讓大
    陸地區親友認識詹憶婷，相對人依上開九十年四月三十日協議書約定予以同意，
    遂由抗告人將詹憶婷帶往大陸地區。約半年後抗告人、詹憶婷入境回台，相對人
    乃聘褓母照顧詹憶婷，詎九十一年三月十七日，抗告人前往褓母處探視詹憶婷，
    佯稱帶詹憶婷外出遊玩吃飯，然一去不回，且不告知詹憶婷之去向。
  (三)抗告人在台並無親人，其以探親（探視詹憶婷）名義入境，在台居留期間每次僅
    半年即需離境，且依法令其在台不能謀職營生，根本無力照顧詹憶婷。另比較兩
    岸民主化程度、生活條件、經濟環境，台灣皆優於大陸，況抗告人本身患有精神
    躁鬱症，前曾口咬、手捶相對人，辱罵抓打相對人母親，經鈞院核發通常保護令
    、暫時保護令在案，足見其性格激烈不穩定，恐影響子女之人格發展。斟酌子女
    之最佳利益，應酌定相對人為詹憶婷之監護人，行使負擔詹憶婷之權利義務。
二、原法院將兩造之未成年長女詹憶婷權利義務之行使或負擔酌定由相對人任之，無
    非以：「(一)按「父母之一方為台灣地區人民，一方為大陸地區人民者，其與子女
    間之法律關係，依父設籍地區之規定，無父或父為贅夫者，依母設籍地區之規定
    。」台灣地區與大陸地區人民關係條例第五十七條定有明文。本件子女詹憶婷之
    父母即相對人與抗告人，分屬台灣、大陸地區人民，有相對人提出之戶籍謄本即
    抗告人提出之大陸地區人民進入台灣地區旅行證申請書、保證書及結婚公證書等
    在卷可參。從而本件兩造與子女詹憶婷間之法律關係，依上開條文，應依父設籍
    地區之規定，亦即本件監護權之爭議，應適用台灣地區之法律。(二)次按民法第一
    千零五十五條所定夫妻離婚有關對於未成年子女權利義務之行使或負擔之酌定、
    改定或變更事件，由未成年子女住所或居所地之地方法院管轄；法院為審酌子女
    之最佳利益，得徵詢主管機關或社會機構之意見或請其進行訪視，就民法第一千
    零五十五條之一所定事項，為事實之調查，並提出調查報告及建議，非訟事件法
    第七十一條之一、第七十一條之四第一項分別定有明文。又行使、負擔權利義務
    之一方未盡保護教養之義務或對未成年子女有不利之情事者，他方、未成年子女
    、主管機關、社會福利機構或其他利害係人得為子女之利益，請求法院改定之。
    (三)查兩造於九十年四月二十七日協議離婚，並向戶政機關為離婚之登記，此為兩
    造所共陳，並有戶籍謄本記事欄之登載可稽，應屬事實。所爭議者，為關於對未
    成年子女詹憶婷權利義務之行使或負擔之歸屬。本件相對人主張九十年四月二十
    七日簽立之離婚協議書，雖約定由抗告人擔任詹憶婷之監護人，惟此係考慮抗告
    人日後入境台灣之便利性，乃於離婚協議書及戶籍登記作業，均記載由抗告人擔
    任兩造共同生育之長女詹憶婷之監護人，此有兩造於九十年四月三十日另立之協
    議書第二點、第四點載明：「為方便甲○○來台，女兒詹憶婷之監護權歸甲○○
    」、「詹憶婷要給乙○○之同意才能交由甲○○照顧」，故九十年四月二十七日
    離婚協議中關於監護人之約定，乃兩造間為通謀虛偽之意思表示，依民法第八十
    七條第一項之規定，此意思表示為無效一情。雖抗告人否認簽名蓋章於九十年四
    月三十日另立之協議書，然比對兩份協議書及抗告人提出之書狀簽名、印文，其
    簽名書寫筆跡「秀」字部首「禾」之斜點、「乃」之書寫順序先畫撇再一筆完
    成；「娟」字「女」部一橫呈左低右揚、收筆之「月」上窄下寬等諸多運筆、
    結構特徵均相吻合；所呈「甲○○」印文以肉眼辨識筆劃大小、字型、方位亦
    屬同式（以上簽名、印文摘印如裁定附件所示），可認為抗告人確實簽名、蓋章
    於相對人所述之九十年四月三十日之協議書上。從而，相對人主張九十年四月二
    十七日簽立之離婚協議書，係考慮抗告人日後入境台灣之便利性，乃於離婚協議
    書及戶籍登記作業，均記載由抗告人擔任兩造共同生育之長女詹憶婷之監護人，
    此通謀約定子女監護之意思表示無效，為可採信。另相對人雖亦主張兩造口頭約
    定由其出任監護人，惟此經抗告人否認，聲請人亦未能舉證證明，故此監護權曾
    約定歸屬一方之說，難以採信。是本件兩造間就未成年子女權利義務之行使或負
    擔，應屬未為協議或協議不成之情狀，相對人依民法第一千零五十五條規定，向
    子女詹憶婷住所地之管轄本院請求酌定監護人，於法有據。」云云，為其理由。
三、惟抗告人自始否認兩造離婚協議書關於子女「監護」之意思表示係通謀虛偽之意
　　思表示，而相對人主張係通謀虛偽之意思表示，無非以兩造於九十年四月三十日
　　另立協議書約定「．．．為方便甲○○來台，女兒詹憶婷之監護權歸甲○○．．
　　．詹憶婷要給乙○○之同意才能交由甲○○照顧」云云，為其依據。但查，兩造
　　持以向戶政事務所辦理離婚之離婚協議書，其第五條已約定：「雙方所生之女詹
　　憶婷歸女方監護．．．」，已明定雙方所生之女詹憶婷之「監護權」歸抗告人甲
　　○○，而兩造離婚登記申請書上亦約定「長女詹憶婷由女方監護」，此有台北縣
　　樹林市戶政事務所函覆並檢附離婚登記申請書、離婚協議書在卷可稽，而兩造於
　　九十年四月三十日另立之協議書，亦約定「女兒詹憶婷之監護權歸甲○○」，雖
　　協議書於該句之前載有「為方便甲○○來台」文字，惟該文字並未否認或推翻「
　　女兒詹憶婷之監護權歸甲○○」之約定。再者，依大陸地區人民進入臺灣地區許
　　可辦法第三條第一項規定：「大陸地區人民符合左列情形之一者，得申請進入臺
　　灣地區探親：．．．三、其父母、配偶或子女在臺灣地區設有戶籍者。」而兩造
　　之女詹憶婷在臺灣確設有戶籍，有戶籍謄本在卷可憑（原審卷一二頁），抗告人
　　依上開大陸地區人民進入臺灣地區許可辦法之規定，本即可以探親名義進入臺灣
　　地區。至於該協議書另約定「詹憶婷要給乙○○之同意才能交由甲○○照顧」，
　　並非關於對兩造女兒詹憶婷之「監護權」歸屬之約定，尚不能以有此記載即認兩
　　造間就女兒詹憶婷之「監護」之約定係屬通謀虛偽之意思表示，或約定由相對人
　　任之，從而，相對人主張兩造間就女兒詹憶婷之「監護」之約定係屬通謀虛偽之
　　意思表示，為不可採，離婚協議書中關於女兒詹憶婷權利義務之行使或負擔由抗
　　告人甲○○之約定，並非無效，且約定甚明確，自不得再由法院為之「酌定」，
　　原法院認兩造間離婚協議書中關於女兒詹憶婷權利義務之行使或負擔之約定係屬
　　通謀虛偽之意思表示，而認其為無效，並以兩造就女兒詹憶婷權利義務之行使或
　　負擔，未有約定，乃酌定詹憶婷權利義務之行使或負擔由相對人任之，於法自有
　　違誤，抗告意旨執以指摘原裁定不當，求予廢棄，為有理由，應由本院將原裁定
　　廢棄，駁回相對人在原法院之請求。
四、據上論結，本件抗告為有理由，爰裁定如主文。
中　　　華　　　民　　　國　　九十一　　年　　十一　　月　　十四　　日
                             民事第九庭
 　　　　　　　　　　　　　　　 　審判長　法　官　吳  謙  仁
　　　　　　　　　　　　　　　　　　　　　法　官　游  婷  麟
　　　　　　　　　　　　　　　　　　　　　法　官　魏  大  喨
右正本係照原本作成。
如不服本裁定，應於收受送達後十日內向本院提出抗告狀，並應繳納抗告費新台幣四
十五元正。
中　　　華　　　民　　　國　　九十一　　年　　 十一　　 月　　 十九　　 日
　　　　　　　　　　　　　　　　　　　　　書記官　姚　麗　華